【裁判字號】    88,訴,874
【裁判日期】    891103
【裁判案由】    違反水土保持法
【裁判全文】
臺灣臺北地方法院刑事判決                          八十八年度訴字第八七四號
    公  訴  人  臺灣臺北地方法院檢察署檢察官
    被      告  丙○○
右列被告因違反水土保持法案件，經檢察官提起公訴（八十八年度偵字第二六四五號
），本院判決如左：
    主  文
丙○○無罪。
    理  由
一、公訴意旨略以：被告丙○○係臺北縣石碇鄉○○○段直潭小段一一六之三地號山
    坡地之土地共有人之一，明知前開土地暨同小段一一五地號土地業經公告劃定屬
    山坡地，其開發建築用地，應經調查規劃，先擬具水土保持計劃，送請主管機關
    核定，不得擅自開發、建築，竟未擬具水土保持計劃，亦未經主管機關許可，為
    擴大建築物前空地面積，於民國八十七年三月間，擅自在前開土地上開挖水泥道
    路、曬茶場、空地，並構築水泥擋土牆，共占五百零六平方公尺（不含舊有改建
    建築物、栽種茶樹面積），破壞原有地形及植被，影響水分之涵養，致生原地形
    土石之流失，因認被告係違反水土保持法第十三條第一項規定，涉犯同法第三十
    三條第三項之罪嫌等語。
二、按犯罪事實應依證據認定之，無證據不得推定其犯罪事實；又不能證明被告犯罪
    者，應諭知無罪之判決，刑事訴訟法第一百五十四條、第三百零一條分別定有明
    文。次按犯罪事實之認定，應憑證據，如未能發現相當證據，或證據不足以證明
    ，自不能以推測或擬制之方法，以為裁判基礎；又認定不利於被告之事實，須依
    積極證據，茍積極證據不足為不利於被告事實之認定時，即應為有利於被告之認
    定，更不必有何有利之證據，此有最高法院四十年臺上字第八十六號判例、三十
    年上字第八一六號判例意旨可資參照。第按水土保持法第三十三條第三項前段及
    山坡地保育利用條例第三十五條第三項前段之犯罪構成要件及法定刑相同，為法
    規競合關係，係對有使用權者對於山坡地之保育、利用，未依規定擬具水土保持
    計劃、水土保持計劃未經核定而擅自實施或未依核定計劃實施水土保持之處理及
    維護者所設之規定。而水土保持法第三十二條各項之罪，均以在公有或私人山坡
    地或國、公有林區或他人私有林區內未經同意擅自墾殖、占用或從事各類開發、
    經營或使用為其先決之成立要件，其規定之目的，雖重在農、林、漁、牧地，山
    坡地或林區之水土保持，但亦含有竊佔罪之本質，以未經土地所有權人同意，擅
    自墾殖、占用或開發經營為必要；山坡地保育利用條例第三十四條各項之罪，亦
    均以違反同條例第十條「在公有或他人山坡地內，不得擅自墾殖、占用或從事前
    條第一款至第九款之開發、經營或使用。」為其要件，同屬刑法第三百二十條第
    二項竊佔罪之特別規定，必在公有或他人山坡地上，無正當權源而擅自墾殖、占
    用或開發經營始得成立，是須行為人明知其無法律上權利，而對他人持有之不動
    產擅自墾植、占用、開發、經營或使用，始成立該罪。至於如土地所有權人本人
    ，或經土地所有權人之同意而墾殖、開發經營，縱有違反規定，未依水土保持技
    術規範實施水土保持與維護，乃屬違反水土保持法第三十三條之規定，視其情節
    分別處以行政處罰或刑罰之範疇，不得援引同法第三十二條予以處罰，此觀水土
    保持法第八條、第三十二條、第三十三條之規定自明；又有使用權者未依規定對
    山坡地為保育、利用之情形，則屬依山坡地保育利用條例第三十五條第一、二、
    三項規定按情節分別科以行政罰或刑罰之範疇，要與第三十四條各項之罪無涉。
    末按，水土保持法第三十三條第三項前段、同法第三十二條第一項及山坡地保育
    利用條例第三十五條第三項規定均以「致生水土流失或毀損水土保持之處理與維
    護設施」為構成要件，乃實害犯之規定，亦即如未發生水土流失或毀損水土保持
    之處理與維護設施之結果，即不構成上開各罪。
三、本件公訴人認被告涉犯右揭犯行，係以被告坦承不諱，核與臺北水源特定區山坡
    地保育利用管理違規查報與取締會勘紀錄、地籍圖騰本、土地登記謄本、施工現
    場照片八幀、臺北縣新店地政事務所土地複丈成果圖等在卷可稽，並經公訴人至
    現場勘驗屬實為其論據。訊據被告固坦承自八十八年二、三月間起，未先擬具水
    土保持計劃經主管機關許可，即在上開一一六之三地號土地興建擋土牆、舖設水
    泥道路、空地、曬茶場之行為，惟堅決否認有何公訴人所指之犯行，辯稱：伊是
    為了安全考量，怕土石流失，小孩會跑到該處玩，才建擋土牆，以避免發生事故
    ，且現場並無水土流失情形，伊施工前於八十六年間曾向臺北縣新店地政事務所
    申請鑑界，並在上開一一六地號土地與一一五地號土地之間設立紅色界樁以示區
    隔，其施工範圍在界樁內，上開一一五地號管理人永安國小校長亦到現場看過，
    並無佔用到一一五地號土地等語。
四、經查：
    (一)按刑事訴訟之審判，採彈劾主義，亦即不告不理原則，法院審判之範圍，以經
      起訴之被告犯罪事實為限，而犯罪事實有無經起訴，則以起訴書犯罪事實欄之
      記載為準。本案依起訴書犯罪事實欄之記載，檢察官所起訴犯罪事實之範圍係
      八十八年度偵字第二六四五號偵查卷第二十一頁臺北縣新店地政事務所複丈成
      果圖所示，一一六之三地號土地內Ｂ（水泥道路）、Ｃ（曬茶場）、Ｄ（空地
      ）及一一五地號土地內Ｂ（曬茶場）、Ｄ（曬茶場），其面積共五百零六平方
      公尺之範圍，此有上開複丈成果圖在卷可按，至於上開一一六之三地號土地內
      Ａ（茶樹）、Ｅ（磚造房屋）及一一五地號土地內Ａ（茶樹）、Ｃ（磚造房屋
      ）之面積，則不在公訴人所起訴犯罪事實之範圍，業經公訴人於犯罪事實欄表
      明，是以起訴書將被告開挖面積誤繕為五百十九平方公尺，應予補正。又上開
      一一六之三地號及一一五地號土地均係公告之山坡地，有台北縣政府八十八年
      七月六日八八北府農六字第二四七二三號函附公告資料附卷足參。該一一六之
      三地號土地，係被告與子○○（改名為羅東家）、辛○○、壬○○、戊○○、
      癸○○、甲○○、丁○○、乙○○、庚○○（已於八十八年農曆四月三十日即
      國歷六月十三日死亡）、己○○所共有，而被告於上開土地內興建擋土牆、舖
      設水泥道路、空地及曬茶場，業經該地號土地全體共有人之同意，為被告於本
      院調查時供陳在卷，亦據證人即共有人子○○（改名為羅東家）、辛○○、壬
      ○○、戊○○、癸○○、甲○○、丁○○、乙○○、庚○○之妻羅周于於本院
      調查時證述綦詳，並有土地謄本一份在卷可憑，被告既經共有人同意使用該地
      ，即有正當權源使用該地，其行為固為水土保持法第三十三條規定之範疇；然
      上開一一五地號山坡地，係台北縣政府所有，並交由台北縣石碇鄉永安國民小
      學（即台北縣石碇鄉雲海國民小學）管理，該校未曾同意被告使用或借用該筆
      土地，此有土地謄本及台北縣石碇鄉雲海國民小學八十九年七月二十六日（八
      九）北雲國總字第一○一一○號函一份在卷可憑，從而被告於該筆土地內舖設
      如前揭複丈成果圖中Ｂ（曬茶場）、Ｄ（曬茶場）部分，即屬無正當權源而擅
      自使用之行為，是以被告右揭各行為有無成立山坡地保育利用條例第三十五條
      第三項前段、同條例第三十四條、水土保持法第三十二條情形，亦值探究，公
      訴人對此部份法條雖未引用，惟已於事實欄載明該等事實，本院自應予審理，
      合先敘明。
    (二)次查，被告固坦承其於上開一一六之三地號土地內有開挖整地、興建擋土牆之
      行為，然水土保持法第三十三條第三項前段及山坡地保育利用條例第三十五條
      第三項前段犯罪之成立，均以「致生水土流失或毀損水土保持之處理與維護設
      施」為其構成要件，已如前述，則被告之行為是否符合右開犯罪之構成要件，
      仍應賴積極證據為證。惟參之臺北縣政府八十七年十月二十日八七北府農六字
      第三三二六九九號函及所附臺北縣山坡地保育利用管理查報與取締案件八十七
      年七月三十一日會勘紀錄，均未記載現場有何水土流失或毀損水土保持處理與
      維護設施之情事，僅記載被告有開挖整地、興建擋土牆行為，即將之舉發函送
      ；證人（即臺北水源特定區管理委員會技佐）郭子伋於本院調查時亦到庭結證
      稱：本件係因被告未擬具水土保持計劃、擅自施工就查報，未就是否致生水土
      流失作認定等語，是以台北縣政府函送被告違反水土保持法，僅能認定被告有
      開挖整地、興建擋土牆行為，並無從由此認定被告行為已致生水土流失之結果
      。且經本院向台北縣政府函查結果，亦函覆：「丙○○先生之行為有致生水土
      流失之虞。」有台北縣政府八十八年七月六日八八北府農六字第二四七二三號
      函在本院卷可稽；又經本院於八十八年七月二十七日會同台北縣政府農業局人
      員至現場勘驗，該局在場人張榮華先生陳稱：靠近水泥道路之擋土牆係新增之
      鋼筋水泥造擋土牆，足見有開挖整地之行為；宅前庭院擴充範圍一至二公尺之
      曬茶場有整地，應有致生水土流失；舊有庭院即曬茶場原係土石造，現整地舖
      設水泥，應會致生水土流失等語，而以上台北縣政府函文及農業局人員所表示
      之意見，皆係對被告行為有致生水土流失之情事之推測，非謂確實已有水土流
      失之情形。
    (三)次查，本件經公訴人履勘現場，製有勘驗筆錄及現場施工照片六幀在卷，固可
      認定被告確有開挖整地、興建擋土牆之行為，惟經本院至現場勘驗，發現被告
      在上開一一六地號及第一一五地號土地所舖設之水泥道路、曬茶場、空地及興
      建之擋土牆鄰近山坡，均無土石崩落情形，且地表植被生長良好，而擋土牆下
      方為茶園，茶園前一百公尺之北勢溪溪水清澈、水流順暢、無土沙或雜物淤塞
      情形，並無致生水土流失或毀損水土保持處理與維護設施等情事，有勘驗筆錄
      及現場照片十九幀附卷可稽。是被告縱有在上開土地上進行開挖整地之行為，
      苟未造成水土流失、毀損水土保持處理與維護設施等結果，即與水土保持法第
      三十三條第三項前段及山坡地保育利用條例第三十五條規定之構成要件不合，
      並無成立上開各罪之餘地。
    (四)再查，公訴意旨認被告在上開一一五地號土地內亦有開挖整地之情形，是此部
      份應探究者乃其行為有無成立山坡地保育利用條例第三十四條、水土保持法第
      三十二條一項前段之問題。按水土保持法第三十二條第一項前段亦以「致生水
      土流失或毀損水土保持之處理與維護設施」為構成要件，為實害犯之規定，亦
      如前述，則被告在一一五地號內整地舖設水泥曬茶場之行為既未生水土流失或
      毀損水土保持之處理與維護設施之結果，即與水土保持法第三十二條第一項前
      段之構成要件不合，亦無成立該罪之餘地。另查，被告在一一五地號內舖設水
      泥曬茶場之面積，二處各為五平方公尺（即Ｂ、Ｄ部分）此有前揭複丈成果圖
      （參見偵查卷第二十一頁）在卷可稽。而被告辯稱其於施工前之八十六年間曾
      向臺北縣新店地政事務所申請鑑界，並在上開一一六地號土地與一一五地號土
      地之間設立紅色界樁以示區隔，其施工範圍在界樁內，並未佔用一一五地號等
      語，有臺北縣新店地政事務所八十七年二月十一日八七北縣店地二字第一三五
      三號函附複丈成果圖一件，載有被告於八十六年十二月六日申請複丈等情在卷
      可佐；又經本院勘驗現場，並比對偵查卷第二十一頁複丈成果圖中上開二地號
      土地之相對位置，該二地號間確實設有二個紅色界樁，被告舖設之水泥道路、
      曬茶場，以肉眼判斷均在界樁所定界線範圍之內，並無逾越界線之情形，有本
      院勘驗筆錄及編號六、編號九照片各一幀在卷可按，再從上開複丈成果圖觀察
      ，被告所舖設之水泥曬茶場，邊界規則呈直線狀，二處水泥曬茶場邊緣逾越一
      一六之三地號與一一五地號交界處部分，面積僅各五平方公尺，占被告全部整
      地範圍之比例甚微，是以被告以上開情詞置辯，尚非子虛。則本件依勘驗及測
      量結果，客觀上被告舖設水泥曬茶場之範圍，雖包括部分無權源之公有土地，
      然此範圍既係以地政事務所設立之界樁位置之認知為基準，核其主觀上，對於
      非屬其共有之公有土地部分，並不知其無權源至明，亦足徵被告於主觀上並未
      具有無權擅自使用非屬其共有範圍之土地之意圖。揆諸首揭說明，被告此部份
      行為即與山坡地保育利用條例第三十四條各項之罪，須行為人明知其無法律上
      權利，而擅自使用他人土地之構成要件不合，從而亦不成立該罪。
    (五)末查，至於被告未依法擬具水土保持計畫送請主管機關核定即開挖整地並舖設
      水泥道路、曬茶場、空地及興建擋土牆，僅為是否應依水土保持法第三十三條
      第一項、山坡地保育利用條例第三十五條第一項規定予以行政處罰之問題，而
      不能遽以刑罰相繩。
綜右各情，被告以其行為並未造成水土流失之結果，其亦不知越界開挖整地等語置辯
，尚屬可採，此外，復查無其他積極證據足以證明被告確有公訴人所指之右揭犯罪行
為，揆諸首揭判例意旨及說明，不能單憑其開挖整地遽令負本件刑責，是其所涉右揭
犯罪行為，尚屬不能證明，依法應諭知無罪之判決。
五、另臺灣臺北地方法院檢察署八十八年度偵字第二四四二二號移送併辦意旨略以：
    被告於臺北縣石碇鄉○○○段直潭小段一一五地號及一一六之三地號山坡地開挖
    整地、興建擋土牆、修建道路，因認被告涉有違反水土保持法及山坡地保育利用
    條例罪嫌，而與本案有連續犯之裁判上一罪關係等語。惟本件既不能證明被告犯
    罪，則併辦部分與本件即無連續犯之裁判上一罪關係，本院無從併予審理，應由
    檢察官另為適當處理，併此敘明。
據上論斷，應依刑事訴訟法第三百零一條第一項，判決如主文。
本案經檢察官王文德到庭執行職務
中    華    民    國      八十九      年      十一      月      三      日
                                      臺灣臺北地方法院刑事第八庭
                                          法  官  張筱琪
右正本證明與原本無異。
如不服本判決，應於判決送達後十日內，向本院提出上訴狀。
                                          書記官  沈銘哲
中    華    民    國      八十九      年      十一      月      六      日


司法院資訊處製作；財團法人民間司法改革基金會備份。
